【裁判字號】    98,訴,1034
【裁判日期】    980819
【裁判案由】    解除職權
【裁判全文】
臺北高等行政法院判決
                                      98年度訴字第1034號
                              .
原      告  甲○○
訴訟代理人  陳岳瑜  律師
            王曹正雄  律師
被      告  內政部
代  表  人  乙○○（部長）
訴訟代理人  丙○○
            丁○○
上列當事人間解除職權事件，原告不服行政院中華民國98年5 月
18日院台訴字第0980085191號訴願決定，提起行政訴訟，本院判
決如下：
    主  文
原告之訴駁回。
訴訟費用由原告負擔。
    事實及理由
一、事實概要：原告因違反貪污治罪條例案件，經台灣高等法院
    台中分院( 下稱台中高分院)96 年6 月21日96年度重上更(三)
    字第24號刑事判決處有期徒刑2 年，緩刑3 年，褫奪公權3
    年，原告提起上訴後，業經最高法院97年9 月11日97年度台
    上字第4422號刑事判決駁回其上訴確定在案，經被告依地方
    制度法第79條第1 項第7 款規定，以97年10月21日內授中民
    字第0970035696號函( 下稱原處分) 通知原告自判決確定之
    日（97年9 月11日）起解除原告南投縣議會第16屆議員職權
    ；議員得支領之各項費用，應自判決確定之日起停止支給，
    如已溢領，應追繳。原告不服，提起訴願經決定駁回後，遂
    提起本件行政訴訟。
二、本件原告主張：
    (一)按行政程序法第9 條明揭有利不利注意義務原則；又「法
      不溯既往原則」為罪刑法定原則之派生原則，故為貫徹罪
      刑法定原則及法不溯既往原則，現行刑法於94年修正時，
      將第2 條規定配合第1 條修正改採從舊從輕原則，顯見立
      法者對於法不溯既往原則維護之立場；至於後段所採有利
      於行為人立場之「從輕原則」則予以維持。是無論依新法
      或舊法之規定，皆必須適用有利於行為人之法律，始不悖
      於刑法之基本原則，致陷人民於不知何以措其手足之境地
      。而依刑法第34條規定，禠奪公權為從刑之一種，現行刑
      法雖修正增訂第74條第5 項：「緩刑之效力不及於從刑及
      保安處分之宣告」；惟修正前舊法於此並無相關規定，依
      大法官第56號解釋解釋文：「公務員被判褫奪公權，而其
      主刑經宣告緩刑者，在緩刑期內，除別有他項消極資格之
      限制外，非不得充任公務員。」意旨，緩刑之效力自應及
      於褫奪公權，此亦為我國實務長久之慣行。修正後之現行
      刑法增訂第74條第5 項緩刑效力不及於從刑之規定，適用
      效果顯不利於行為人，依法不溯既往原則及現行刑法第2
      條之規定，自應適用行為時之舊法律。
    (二)查原告雖經刑事判決「緩刑3年，褫奪公權3年」確定，惟
      原告係於85年遭起訴，依法律不溯既往原則及刑法第2 條
      從舊從輕原則，自應適用舊法，而不適用95年之新法；又
      參照大法官釋字第45號解釋「主刑宣告緩刑之效力，依本
      院院字第781 號解釋，雖及於從刑…」，修正前之舊法，
      主刑宣告緩刑，其效力原則上及於從刑，褫奪公權屬從刑
      之一種，當然亦緩執行，且褫奪公權依舊法之精神，應自
      主刑執行完畢或赦免之日起算，當緩刑期內，主刑尚未執
      行，更無執行完畢之可言，故實際上亦無從起算。是以，
      原告遭褫奪公權，既因主刑宣告緩刑亦緩執行，當未構成
      解除職務之要件。惟被告卻逕以修正後刑法第74條第5 項
      及最高法院95年度第8 次刑事庭會議意旨，將原告解除職
      務，顯然違背法不溯既往原則，及刑法第2 條之規定。
    (三)退步言之，縱不適用行為時法，亦應適用有利於行為人之
      法律，始符合罪刑法定原則及現行刑法規範之要求。然原
      處分竟適用較不利於行為人之新法，如此「從新從重」之
      原則可謂聞所未聞，嚴重悖於罪刑法定及保障人權之基本
      原則，甚有違憲之虞。被告以原處分違法解除原告職務後
      ，造成原告無法執行議員職務，使原告於工作權、參政權
      、及財產權等3 項由憲法保障之基本權利皆受有損害，造
      成原告無法執行議員事務、服務選民。更有甚者，於下屆
      議員選舉期間，原告因尚於禠奪公權期間而無法參選，將
      導致原告之政治生命毀於一旦。是該處分違反法律，甚至
      違背憲法至明。
    (四)再退步言之，縱訴願決定以法務部法檢字第0950025954號
      函為據，認新修正刑法第74條第5 項係增訂之規定，非法
      律之變更，不生新舊法比較適用之間題，惟依法律不溯及
      既往原則及行為後刑罰法規發生變更，仍應適用行為時法
      ；褫奪公權為刑罰之一種，自有罪刑法定原則之適用，原
      告於行為時，刑法尚未增訂緩刑效力不及於從刑之規定，
      原告信賴前揭大法官釋字第56號解釋揭示「緩刑之效力自
      應及於褫奪公權」，則原告於緩刑期間內，緩刑宣告未經
      撤銷者，則該有期徒刑，及褫奪公權等刑罰，將失其效力
      無庸執行。另查前開法務部函令雖無溯及效力，縱僅適用
      於該函令生效後之案件，然對人民依舊法所建立之生活秩
      序，發生若干影響，仍違反法治國之法安定性原則及信賴
      保護原則等語，並聲明請求判決撤銷訴願決定及原處分。
三、被告則以：
    (一)按地方制度法第79條第1 項規定，縣（市）議員褫奪公權
      尚未復權者，由內政部解除其職權。上開地方制度法第79
      條規定解除職權之期、日，依該條文第1 項第1 款至第5
      款及第7 款解除職權者，自判決確定之日起執行（內政部
      95年2 月27日台內民字第0950037030號函）。
    (二)原告以犯罪行為時係於刑法第74條第5 項修正前，主張應
      適用舊法之規定。查有關地方公職人員犯罪行為發生於刑
      法95年7 月1 日修正施行前，判決確定於刑法修正施行後
      ，且判處有期徒刑並宣告緩刑及褫奪公權，應否依地方制
      度法第79條第1 項規定解除職務或職權乙案，前經內政部
      97 年2月29日台內民字第0970034328號函釋略以「…經會
      商司法院刑事廳97年2 月12日廳刑一字第0970002908號函
      及法務部…法檢字第0970004731號函略以：按95年7 月1
      日修正施行刑法第74條第5 項規定：『緩刑之效力不及於
      從刑及保安處分之宣告。』又案件是否諭知緩刑，乃法院
      於裁判時依當時刑法施行有關緩刑規定，並審酌緩刑之效
      果，是否妥適而為宣告，緩刑之效力是否及於從刑，當以
      法院裁判時為準。…」復查本件第二審更審判決所述：「
      (六)緩刑部分：按刑法緩刑之規定，緩刑之宣告，應適用新
      法第74條之規定（最高法院95年第8 次刑事庭會議參照）
      。」在案可憑。
    (三)因此，被告以原告因違反貪污治罪條例案件，經法院判決
      「處有期徒刑2 年，緩刑3 年，褫奪公權3 年」確定，從
      而依法解除其原當選之南投縣議會第16屆議員職權，於法
      並無不合等語，資為抗辯。並聲明請求判決駁回原告之訴
      。
四、兩造之爭點在於被告解除原告原當選之南投縣議會第16屆議
    員職權，是否合法有據？經查：
    (一)按「直轄市議員、直轄市長、縣（市）議員、縣（市）長
      、鄉（鎮、市）民代表、鄉（鎮、市）長及村（里）長有
      下列情事之一者，直轄市議員、直轄市長由行政院分別解
      除其職權或職務；縣（市）議員、縣（市）長由內政部分
      別解除其職權或職務；……七、褫奪公權尚未復權者。」
      地方制度法第79條第1項第7款定有明文。
    (二)次按，94年2月2日修正公布、95年7月1日施行之刑法第34
      條規定：「從刑之種類如下：一、褫奪公權。二、沒收。
      三、追徵、追繳或抵償。」及第74條第5 項規定：「緩刑
      之效力不及於從刑與保安處分之宣告。」又「刑法緩刑之
      規定，亦經修正，犯罪在新法施行前，新法施行後，緩刑
      之宣告，應適用新法第74條之規定。」亦經最高法院95年
      第8 次刑事庭會議決議在案。
    (三)查原告為南投縣議會第16屆議員，於85年間因觸犯刑法第
      216條、第213條行使公務員登載不實公文書罪及85年10月
      23日修正前貪污治罪條例第5條第2項、第1項第2款利用職
      務上之機會，詐取財物未遂等罪，經台中高分院96年6 月
      21日96年度重上更(三)字第24號刑事判決處有期徒刑2 年，
      緩刑3 年，褫奪公權3 年，原告不服，提起上訴，業經最
      高法院97年9 月11日97年度台上字第4422號刑事判決駁回
      其上訴確定在等情，為原告所不爭，並有上開刑事判決可
      稽( 見原處卷第13-22 頁) ，堪信為真正。又案件是否宣
      告緩刑，乃法官於裁判時，就當時存在之緩刑規定，審酌
      緩刑之效果是否適當，始為宣告，自應以裁判時之法律規
      定為準，要無新舊法有利不利之比較問題（最高法院96年
      台抗字第291 、520 號裁定參照）。從而，被告以原告因
      觸犯貪污治罪條例等罪，經法院判決處以有期徒刑2 年，
      緩刑3 年，並宣告褫奪公權3 年確定，乃依前揭地方制度
      法第79條第1 項第7 款規定，以原處分通知自判決確定之
      日( 即97年9 月11日) 起，解除原告南投縣議會第16屆議
      員職權，並自判決確定之日起停止支給有關議員支領之各
      項費用，及追繳原告已溢領之費用，揆諸前揭說明，於法
      並無不合。原告指摘原處分違反刑法第2 條從舊從輕原則
      、法律不溯既往原則及信賴保護原則云云，並無足採。
五、綜上所述，原告之主張，尚無足採。原處分於法並無違誤，
    訴願決定予以維持，亦無不合，原告仍執前詞，訴請撤銷，
    為無理由，應予駁回。又本件事證已明，兩造其餘攻擊、防
    禦方法，經核與判決之結果不生影響，無庸逐一論述，併予
    敘明。
六、據上論結，本件原告之訴為無理由，依行政訴訟法第98條第
    1 項前段，判決如主文。
中    華    民    國    98    年     8    月   19     日
                    臺北高等行政法院第二庭
                              審判長法  官  徐瑞晃
                                    法  官  陳金圍
                                    法  官  蕭惠芳
上為正本係照原本作成。
如不服本判決，應於送達後20日內，向本院提出上訴狀並表明上
訴理由，如於本判決宣示後送達前提起上訴者，應於判決送達後
20日內補提上訴理由書（須按他造人數附繕本）。
中    華    民    國    98    年     8    月   19     日
                                    書記官   李淑貞


司法院資訊處製作；財團法人民間司法改革基金會備份。
